ACORDAO-COMPLETO-2362581

ACÓRDÃO 2186/2019 ATA 35/2019 - PLENÁRIO

VISTOS, relatados e discutidos estes autos da Representação formulada pelo Sindicato da Indústria da Construção Civil do Estado de Sergipe – Sinduscon/SE, com pedido de medida cautelar, acerca de possíveis irregularidades no processo de Dispensa de Licitação 930/2017, conduzido pela Secretaria de Estado da Justiça e de Defesa ao Consumidor do Estado de Sergipe – Sejuc/SE, visando à contratação de empresa para a construção de estabelecimento penal destinado à custódia de presos do regime semiaberto no município de Areia Branca/SE.
ACORDAM os Ministros do Tribunal de Contas da União, reunidos em Sessão de Plenário, ante as razões expostas pelo Relator, em:
9.1. conhecer da presente Representação, satisfeitos os requisitos de admissibilidade previstos nos arts. 235 e 237, inciso VII, do Regimento Interno/TCU, c/c o art. 113, §1º, da Lei 8.666/1993, para, no mérito, considerá-la improcedente;
9.2. arquivar o presente processo, com fundamento no art. 169, inciso V, do Regimento Interno/TCU.

Representação acerca de possíveis irregularidades no processo de dispensa de licitação para a construção de estabelecimento penal para custódia de presos do regime semiaberto no município de Areia Branca/SE.

Secretaria de Estado da Justiça e de Defesa ao Consumidor do Estado de Sergipe - Sejuc/SE.

3. Representante: Sindicato da Indústria da Construção Civil do Estado de Sergipe - Sinduscon/SE (13.079.041/0001-67).

13.1. Ministros presentes: Ana Arraes (na Presidência), Benjamin Zymler, Augusto Nardes, Raimundo Carreiro e Bruno Dantas.
13.2. Ministros-Substitutos convocados: Augusto Sherman Cavalcanti e Marcos Bemquerer Costa (Relator).
13.3. Ministros-Substitutos presentes: André Luís de Carvalho e Weder de Oliveira.

MARCOS BEMQUERER

Trata-se da Representação formulada pelo Sindicato da Indústria da Construção Civil do Estado de Sergipe – Sinduscon/SE, com pedido de medida cautelar, acerca de possíveis irregularidades no processo de Dispensa de Licitação 930/2017, conduzido pela Secretaria de Estado da Justiça e de Defesa ao Consumidor do Estado de Sergipe – Sejuc/SE, visando à contratação de empresa para a construção de estabelecimento penal destinado à custódia de presos do regime semiaberto no município de Areia Branca/SE.
2.	Em síntese, o representante alega a existência de indícios de direcionamento e de possível dano causado ao erário (peça 2) , em razão de:
a) não ter sido assegurado tratamento igualitário a todas as quinze empresas listadas pela Companhia Estadual de Habitação e Obras Públicas – Cehop (que detinha a atribuição de apontar as empresas com capacitação necessária à execução do objeto, consoante Termo de Cooperação Técnica 003/2017) , visto que a Sejuc/SE solicitou proposta a apenas quatro empresas, que foram desclassificadas; mas a duas delas foi oportunizada a entrega de nova proposta escoimada dos vícios constatados; no entanto, como os orçamentos apresentados ainda continham falhas e valores que superavam o Referencial da Administração, apenas à Construtora Celi Ltda. foi concedido prazo para a promoção de correções;
b) não houve pesquisa de mercado com pelo menos três propostas válidas para a definição do valor do contrato.
 3.	Em face das irregularidades suscitadas, o representante requereu a este Tribunal, cautelarmente, a imediata suspensão do Contrato 30/2017, decorrente da Dispensa de Licitação 930/2017, e a repetição do respectivo procedimento de contratação, com a participação das quinze empresas originalmente indicadas pela Companhia Estadual de Habitação e Obras Públicas – Cehop.
4.	No âmbito desta Representação, foram realizadas diligências à Cehop e à Sejuc/SE, por meio dos ofícios de peças 13 e 18, com avisos de recebimentos às peças 14 e 20. 
5.	A análise das respostas foi realizada pela extinta Secretaria de Controle Externo no Estado do Sergipe/Secex/SE (atual Secretaria do TCU no Estado de Sergipe – Sec/SE) , que concluiu pela existência de indícios de direcionamento na Dispensa de Licitação 930/2017, ensejando a audiência do Sr. Cristiano Barreto Guimarães, Secretário de Estado da Justiça e de Defesa ao Consumidor.
6.	Quanto ao requerimento de cautelar, a então unidade técnica ratificou entendimento de instrução anterior por seu indeferimento, haja vista que os prejuízos decorrentes da concessão da medida são superiores aos seus possíveis benefícios.
7.	Transcrevo a seguir, com pequenos ajustes de forma, instrução lançada à peça 52, em que Auditor Federal de Controle Externo – AUFC da Secretaria de Controle Externo da Defesa Nacional e da Segurança Pública – SecexDefesa, atual unidade técnica responsável por agir neste processo, apresenta o exame das respostas às diligências, realizado pela então Secex/SE, e avalia as razões de justificativa ofertadas pelo Sr. Cristiano Barreto Guimarães: 
 “HISTÓRICO
 (...) 
Resposta da Cehop à diligência (peça 19) :
7	Mediante o Ofício Externo 431/2018-CEHOP, o órgão estadual encaminhou a seguinte documentação:
	a) Termo de Cooperação Técnica n. 003/2017 (peça 19, p. 3-13) ;
	b) Atas das sessões de 13/11/2017, 4/12/2017 e 15/12/2017 da comissão permanente de licitação de obras e serviços de engenharia acerca do citado processo de Dispensa de Licitação n. 930/2017 (peça 19, p. 14-20) .   
7.1	A Cehop não encaminhou a cópia do processo da Dispensa de Licitação, em virtude de afirmar ser de responsabilidade da Sejuc/SE. 
Resposta da Sejuc/SE à diligência (peças 21 a 41) :
8	Inicialmente, a Sejuc/SE informou que a contratação por dispensa de licitação em questão encontrava fundamento no art. 24, inciso XXXV, da Lei 8.666/1993.
8.1 	Acrescentou que o procedimento de contratação fora instruído com documentos comprobatórios do caráter emergencial, a exemplo dos seguintes (peça 21, p. 1-2) : 
	a) Oficio 099/2017 – COGESISP/SE, recebido em 21/9/2017, da Coordenadoria-Geral do Sistema de Inteligência de Segurança Pública do Estado de Sergipe – COGESTSP, órgão vinculado à Secretaria de Segurança Pública; 
	b) Oficio GP 434/2017, recebido em 22/9/2017, do Gabinete da Presidência da Ordem dos Advogados do Brasil; 
	c) Oficio 984/2017/GAB/SSP, recebido em 26/9/2017, da Secretaria de Segurança Pública; 
	d) Oficio 2.953/2017, datado de 25/9/2017, oriundo do Ministério Público Estadual; 
	e) Expediente 441/2018, datado de 12/1/2018, do próprio Tribunal de Justiça do Estado de Sergipe.
8.2	Mencionou que, durante o curso do processo de consulta e contratação por dispensa, seguiu na íntegra o Parecer Jurídico do órgão consultivo do Estado 6.930/2017, bem como os Despachos Motivados 7.050/2017 e 9.795/2017, todos exarados no Processo 021.000.02633/2017-8, os quais atestaram a legalidade do procedimento e determinaram o rito que foi integralmente seguido, a exemplo da distribuição de atribuições entre a Sejuc/SE e a Cehop, mediante confecção de termo de cooperação técnica (peça 21, p. 2) .
8.3	Observou, ainda, que, em 12/12/2017, em resposta à cobrança realizada pelo Ministério Público do Estado de Sergipe, encaminhou o Oficio 4.743/2017-SEJUC ao Procurador-Geral de Justiça, relatando, passo a passo, o andamento do procedimento de contratação direta, com documentos comprobatórios, que recomendou ‘a extrema necessidade de serem urgentemente ultimados os encaminhamentos administrativos noticiados’ (Oficio 4572/2017 – PGJ) , principalmente em razão do advento da Lei 13.500/2017 (peça 21, p. 2) .
8.4	Além dessas informações, a Sejuc/SE encaminhou sete mídias digitais com os seguintes conteúdos (peça 21, p. 2-3) : 
	a) documentos do processo de Consulta e Dispensa de Licitação;
	b) proposta da empresa AMT; 
	c) proposta da empresa Teccol; 
	d) proposta da empresa Celi; 
	e) projeto e orçamento da obra elaborados pela Cehop; 
	f) índices remissivos dos processos de consulta e dispensa (peça 21, p. 413) .
Análise técnica pós diligências realizadas (peça 44) :
9	Além dos documentos e informações obtidos com as diligências realizadas, juntou-se posteriormente aos autos, com vista a subsidiar a presente instrução, o Relatório 2018000105, da Controladoria Regional da União no Estado de Sergipe (CGU/SE) , que consignou os resultados de auditoria realizada em 2018 para verificar as mesmas questões tratadas nesta representação, quais sejam, a regularidade do discutido processo de contratação e dos preços praticados na construção do estabelecimento penal de presos em regime semiaberto no município de Areia Branca/SE.    
9.1	Após examinar os documentos obtidos em diligência e o referido relatório da CGU/SE, concluiu o auditor instrutor que restaram presentes evidências do noticiado indício de direcionamento da Dispensa de Licitação 930/2017, em detrimento da isonomia, conforme se verifica a seguir.
9.2	No Termo de Cooperação Técnica 003/2017, firmado entre a Sejuc/SE e a Cehop para atuarem em parceria com vistas à realização da contratação em questão, verificou-se, entre as atribuições da Sejuc/SE, a de encaminhar solicitação de propostas às empresas com qualificação técnica e econômico-financeira para executar o objeto do contrato (item 4.1, alínea b, do Termo, peça 19, p. 5) . Não lhe competia, contudo, selecionar as empresas com a qualificação necessária para executar o objeto a ser contratado, pois conforme o item 4.2, alínea b, do referido Termo, esta atribuição caberia à Cehop, que também deveria elaborar os documentos técnicos necessários à contratação, bem como analisar as propostas encaminhadas pelos eventuais interessados (peça 19, p. 6) . 
9.3	Não obstante caber apenas à Cehop relacionar as empresas com capacitação necessária para executar o contrato, sem que houvesse no referido termo qualquer previsão de pontuação técnica ou econômico-financeira a ser atribuída às empresas para classificá-las, verifica-se que a Sejuc/SE solicitou propostas apenas para as cinco primeiras das quinze empresas constantes da lista elaborada pela Cehop, que estariam aptas a executar o objeto pretendido, conforme consignado no Relatório 2018000105 da CGU/SE (peça 42, p. 7-8) , in verbis:
‘Exercendo a atribuição prevista no subitem b do item 4.1 do Termo de Cooperação Técnica nº 003/2017, a SEJUC encaminhou, em 19 de outubro de 2017, solicitação de propostas de preços para as cinco primeiras das quinze empresas relacionadas na lista elaborada pela CEHOP como aptas técnica e economicamente para executar o objeto a ser contratado, havendo o retorno efetivo, em 26 de outubro de 2017, de propostas de quatro empresas (AMT Projetos e Serviços Ltda., Construtora Celi Ltda., Teccol Engenharia Ltda. e Tavares Mendonça Construções Ltda.) . 
A decisão de não enviar a proposta a todas as quinze empresas elencadas se deu em virtude do prejuízo que isso poderia ocasionar à celeridade do procedimento de contratação direta, o qual, como é cediço no caso em espeque, é imantado pelo pressuposto do grave e iminente risco à segurança pública. 
Vale ressaltar, enfim, que a CEHOP não levou em consideração qualquer critério técnico para formar a ordem sequencial das empresas na relação que encaminhou à SEJUC, a sequência foi aleatória, conforme resposta da Companhia Estadual à Solicitação de Auditoria nº 201800105/004 de 28 de fevereiro de 2018.’  (grifos acrescidos) 
9.4	No que toca à justificativa apresentada pela Sejuc/SE para a decisão de não enviar a proposta a todas as quinze empresas aptas para executar o contrato, a unidade técnica discordou do entendimento manifestado pela CGU/SE, pois não vislumbrou acréscimo temporal significativo no ato de expedição de comunicações para todas as construtoras e na análise das respectivas propostas. Ademais, não houve nenhuma classificação com base em parâmetros de aptidão técnica e/ou econômica das empresas participantes.
9.5	Dessa forma, concluiu o auditor instrutor que restou caracterizado o ato irregular da Sejuc/SE na contratação em questão, pois restringiu a disputa às cinco primeiras empresas relacionadas pela Cehop, sem que houvesse previsão de classificação dessa lista, restringindo a possível competitividade e ferindo a isonomia do processo.   
9.6	Além dessa irregularidade, na ata da sessão de 13/11/2017 (peça 19, p. 14-16) da comissão permanente de licitação de obras e serviços de engenharia da Companhia Estadual de Habitação e Obras Públicas (Cehop) , que analisou as propostas de preços apresentadas pelas empresas chamadas pela Sejuc/SE (AMT Projetos e Serviços Ltda., Construtora Celi Ltda., Teccol Engenharia Ltda. e Tavares Mendonça Construções Ltda.) , a referida comissão concluiu que os preços das propostas apresentadas não se enquadravam nos requisitos de classificação adotados pela Cehop, fundamentados na Lei Federal 8.666/1993, no Acórdão TCU-Plenário 2.622/2013 e na Resolução de Diretoria (Cehop) 01/2014. Além disso, mostrou-se necessária a supressão, nas planilhas de preços, de encargos sociais já eliminados em convenção coletiva de trabalho. 
9.7	Posteriormente, após a notificação das empresas participantes do certame, consta na ata da sessão de 4/12/2017 (peça 19, p. 17) , que apenas duas das empresas apresentaram novas propostas (Construtora Celi Ltda. e Teccol Engenharia Ltda.) , e mais uma vez, após análises, a comissão de licitação observou que os preços das propostas apresentadas não se enquadravam nos requisitos de classificação adotados pela Cehop.
9.8	Na sessão de 15/12/2017 (peça 19, p. 19) , por decisão da Sejuc/SE, apenas a Contrutora Celi Ltda. foi notificada para apresentação de nova proposta, sendo-lhe concedido um prazo de 24 horas (peça 19, p. 19) , em flagrante direcionamento do processo de contratação, haja vista o preterimento da outra empresa concorrente, restando feridos princípios basilares da Administração, destacando-se o da isonomia e da impessoalidade.
9.9	Diante das irregularidades apontadas, que caracterizam o irregular direcionamento do processo de Dispensa de Licitação 930/2017, em desatenção aos princípios da isonomia e impessoalidade que regem as contratações públicas, concluiu o auditor instrutor que dever-se-ia chamar em audiência o Sr. Cristiano Barreto Guimarães, Secretário de Estado da Justiça e de Defesa ao Consumidor, com fundamento no art. 250, inciso IV, c/c o art. 237, parágrafo único, do RI/TCU, para apresentar razões de justificativa por ter assinado o Termo de Cooperação Técnica 003/2017, assumindo a atribuição de encaminhar solicitação de propostas às empresas com qualificação técnica e econômico-financeira para executar o objeto do contrato (item 4.1, alínea b, do Termo, peça 19, p. 5) , sem adotar medidas para assegurar a isonomia do certame.
10	Essa proposta teve a anuência da Unidade Técnica (Secex-SE) , peça 45. 
11	Nesse sentido, e conforme delegação de competência conferida pelo Relator, Ministro Substituto Marcos Bemquerer Costa, mediante Portaria-Gab/Min-MBC 1, de 14/7/2014, promoveu-se a audiência do Sr. Cristiano Barreto Guimaraes, por meio do Ofício 0155/2019-TCU/Sec-SE (peça 47) , de 26/3/2019, para apresentação de razões de justificativa sobre os fatos mencionados no referido ofício. 
12	Às peças 49 e 50 dos autos, o gestor apresentou, em 16/4/2019 documentação em resposta ao referido ofício de audiência, que tratou da Dispensa de Licitação 930/2017, referente à construção da unidade de regime semiaberto do município de Areia Branca, em Sergipe. 
13	O responsável requereu que fossem cadastrados nos autos dois procuradores: os Srs. Vinicius Thiago Soares de Oliveira, OAB/SE 3385; e Eduardo José Cabral de Melo Filho, OAB/SE 4180 (peça 51) . 
Audiência do Sr. Cristiano Barreto Guimaraes (peça 47) 
	Ocorrência: deixar de adotar providências para assegurar o tratamento igualitário a todas as empresas que detinham capacitação necessária para executar o objeto da Dispensa de Licitação 930/2017, caracterizando direcionamento na contratação, e descumprimento aos princípios da isonomia e da impessoalidade, haja vista as seguintes ocorrências:
a.1) a Sejuc/SE solicitou propostas apenas às cinco primeiras empresas das quinze listadas pela Cehop (que tinha a atribuição de apontar as empresas com capacitação necessária à execução do objeto, sem previsão de ordem de classificação, consoante item 4.2, alínea b, do Termo de Cooperação Técnica 003/2017) , prejudicando assim as demais empresas da relação que não tiveram a oportunidade de apresentar suas propostas; e
a.2) ao restarem na disputa apenas duas empresas (Construtora Celi Ltda. e Teccol Engenharia Ltda.) , cujas propostas de preços foram desclassificadas pela comissão de licitação da Cehop, a Sejuc/SE concedeu prazo apenas à Construtora Celi para a apresentação de nova proposta (conforme ata da sessão de 15/12/2017 da comissão de licitação) , beneficiando-a irregularmente, em prejuízo da outra concorrente.
Razões de justificativa apresentadas pelo gestor (peças 49-50) 
13	Preliminarmente, o gestor informou que a matéria teria sido exaurida na esfera judicial, com a coisa julgada material (peça 49, p. 1) . 
13.1	Mencionou que o objeto desta representação foi enfrentado e exaurido pelo plenário do Tribunal de Justiça do Estado de Sergipe (TJ/SE) , por meio do Mandado de Segurança 201800101752, igualmente impetrado pelo mesmo sindicato desta representação (Sinduscon-SE) , que teve denegada a ordem, considerando-se regulares todos os atos praticados no bojo do processo administrativo de dispensa de licitação, que culminou na contratação da Construtora Celi Ltda. para execução da obra de construção da unidade penal de regime semiaberto de Areia Branca/SE (peça 49, p. 1-2) . 
13.2	Para comprovar a identidade entre a matéria tratada nesta representação com aquela que foi enfrentada pelo TJ/SE, o gestor mencionou trechos do acórdão que denegou o mandado de segurança (peça 49, p. 2-5) . 
13.3	Prosseguindo, o responsável argumentou que a jurisdição do Poder Judiciário decidiu a respeito de toda a matéria, dando origem à coisa julgada material, fundada no trânsito em julgado de decisão judicial. Acrescentou que é entendimento do TCU que, em situações atingidas pelo manto da coisa julgada material, convém a modificação das decisões e/ou arquivamento de processos em trâmite junto a esta Corte de Contas, conforme demonstrou recente decisão proferida nos autos do processo Processo 035.498/2011-0, Acórdão 2441/2016-TCU-Plenário, relator Ministro José Múcio Monteiro (peça 49, p. 6-7) . 
13.4	 Nesse mesmo sentido, mencionou decisão do Supremo Tribunal Federal, de 6/9/2017, exarada no bojo do Agravo Regimental em Mandado de Segurança 33.350, de Relatoria do Ministro Luiz Fux, que reiterou entendimento segundo o qual a coisa julgada como garantia constitucional cumpre o papel de estabilização das decisões e pacificação social, vedando a competência do Tribunal de Contas da União como órgão de revisão das decisões judiciais transitadas em julgado, à exceção das hipóteses de alteração dos pressupostos fáticos e jurídicos que deram suporte ao decisum judicial definitivo, situação excepcional que possibilitaria a perda da eficácia vinculante da coisa julgada (peça 49, p. 7) . 
13.5	Justificou também que foram convocadas não apenas três, mas cinco empresas aptas a participar do certame, o que teria atendido aos princípios da isonomia, impessoalidade e competitividade, bem como ao mínimo fixado pela Lei 8.666/1993 (peça 49, p. 9) . 
14	Na sequência da sua resposta, o gestor apresentou justificativas acerca da dispensa de licitação e da situação de grave e iminente risco à segurança pública (peça 49, p. 9-14) . 
14.1 	Argumentou que, apesar de a escolha da modalidade licitatória não ter sido objeto de questionamento, se mostrava necessário fazer algumas considerações para comprovação da exigência de celeridade do processo de dispensa (peça 49, p. 9-10) . 
14.2	Nesse sentido, o gestor indicou as situações que ensejariam a celeridade na contratação direta para construção da unidade penal de regime semiaberto de Areia Branca/SE (peça 49, p. 12-14) : 
	a) após a interdição de algumas unidades no ano de 2012, Sergipe deixou de contar com uma unidade prisional para custodiar presos em regime semiaberto, fato que, segundo estudos, levou ao aumento significativo da saída de internos do sistema penitenciário, face à progressão da pena por salto, impactando no aumento exponencial de homicídios dolosos; 
	b) audiência realizada em 25/1/2017 por diversas autoridades públicas confirmou que tais fatos ensejaram o aumento da violência no Estado, requerendo a adoção de medidas enérgicas e emergenciais; os participantes dessa audiência encaminharam ofícios à Sejuc solicitando a imediata adoção de medidas necessárias à ativação do presídio semiaberto, para redução da violência. 
15	Posteriormente, o responsável argumentou sobre a regularidade dos atos praticados na dispensa licitatória (peça 49, p. 15-23) . 
15.1	Inicialmente, o gestor apenas tratou de assuntos já conhecidos nos autos, acerca da lista de empresas indicadas pela Cehop e da seleção realizada pela Sejuc. Mencionou que, a partir de recomendação da Procuradoria-Geral do Estado (PGE) , pertencia à Sejuc a atribuição de enviar solicitação de propostas às empresas com qualificação técnica e econômico-financeira para executar o objeto. A Cehop teria elaborado lista apenas exemplificativa. Ponderou que o procedimento de selecionar cinco empresas foi além do que seria necessário para uma dispensa, pois encaminhou convites para mais de três empresas (peça 49, p. 15-16) . 
15.2	Para referendar esse seu argumento, citou o Acórdão 1945/2006-TCU-Plenário, da relatoria do Ministro Substituto Marcos Bemquerer Costa, que dispõe da necessidade de ser anexada ao procedimento licitatório pesquisa de preços realizada junto a, pelo menos, três fornecedores (peça 49, p. 16-17) . 
15.3	Justificou o gestor que, por se tratar de dispensa, motivada pelo caos da violência no estado de Sergipe, em virtude da inexistência do regime semiaberto, não haveria tempo suficiente para a ampla competição assegurada pelas licitações (peça 49, p. 17-18) . 
15.4	Quanto à desclassificação das empresas, após análise das propostas incialmente apresentadas, o responsável discordou da tese levantada no relatório do auditor instrutor. O que ocorreu, segundo ele, é que houve inconsistência na planilha de encargos sociais, sendo necessária a supressão de determinado item, o que demandou a devolução das propostas para as empresas participantes efetuarem os ajustes, conforme se pode verificar na ata da sessão de julgamento de 31/12/2017. Por conta disso, as cinco empresas participantes foram notificadas, para, querendo, apresentarem novas propostas (peça 49, p. 18-19) . 
15.5	Após isso, segundo o gestor, duas empresas manifestaram impossibilidade de redução de preços, enquanto a outra novamente não se pronunciou, somente apresentando novas propostas as empresas Teccol Engenharia Ltda. e a Construtora Celi Ltda. Todavia, novamente, a comissão permanente de licitação, na última sessão de julgamento, identificou que as propostas estavam desalinhadas em relação à planilha de referência. Ao final dessa sessão, o presidente da Cehop sugeriu a contratação da Construtora Celi, diante da melhor proposta e após consulta à PGE, uma vez que se tratava de procedimento emergencial (peça 49, p. 19-20) . 
15.6	Mesmo com a possibilidade de formalizar a contratação, resolveu exigir, como condição da contratação, a redução do valor proposto pela empresa, e adequação aos exatos termos da planilha orçamentária inicialmente apresentada. Em resposta, a Construtora Celi Ltda. apresentou nova proposta com preço inferior às planilhas de referência, tendo a comissão de licitação concluído que a proposta atendia à Lei 8.666/1993 (peça 49, p. 21) . 
15.7	Em seguida, o responsável trouxe posicionamento sobre trecho da instrução anterior, que informa que:
‘mesmo que houvesse justificativa para restringir a competição a apenas cinco empresas, em razão da suscitada celeridade, a única forma de tratamento igualitário no caso seria selecioná-las mediante sorteio, já que na lista das quinze empresas não havia nenhuma classificação de aptidão técnica e/ou econômica’
15.8	Afirmou o gestor que o próprio TCU, em suas decisões e posicionamentos sobre contratação direta, nunca apresentou disposição ligada à adoção do procedimento de sorteio, mas, tão somente, faz analogias relativas à modalidade convite. E acrescentou que restaria patente a transparência dos atos praticados pela Sejuc durante a dispensa da licitação, garantindo aos participantes igualdade de condições e assegurando economicidade aos cofres públicos aliada à eficiência na contratação emergencial (peça 49, p. 23) .
16	No último ponto tratado (...) – falta de tratamento isonômico a todas as empresas indicadas pela lista da Cehop (peça 49, p. 23-33) . 
16.1	Acerca desse tema, argumentou o gestor que, ao realizar a convocação objetiva das primeiras cinco empresas constantes da lista elaborada pela Cehop, deu concretude ao entendimento deste TCU de que, em todas as contratações diretas, deve ser realizada pesquisa de preço no mercado e/ou no órgão oficial competente e/ou no registro de preços, hipótese em que, se a pesquisa for realizada no mercado, são necessários pelo menos três orçamentos de fornecedores ou prestadores. Informou, ainda, que houve inúmeros expedientes que garantiram tratamento igualitário às participantes do certame, o que teria assegurado a oportunidade de manifestação e ampla competitividade, em atendimento aos princípios da isonomia e impessoalidade, mesmo em se tratando de processo de dispensa de licitação (peça 49, p. 24-25) .  
16.2	Asseverou o responsável que não há que se falar em erro grosseiro se não houve descumprimento a preceito expressamente previsto na Lei 8.666/1993, se os atos foram executados com estrita vinculação às orientações dos órgãos consultivos do Estado e em consonância com o precedente jurisprudencial emanado por esta Corte de Contas, e inclusive de Relatoria deste r. Ministro Relator. Ainda, os atos administrativos da dispensa foram chancelados pela Assessoria Jurídica do Estado, que emitiu pareceres jurídicos, opinando pela viabilidade como também pela legalidade da contratação e do procedimento, em estrita observância das disposições constantes da Lei 8.666/1993; e foram submetidos à apreciação de diversas instâncias judiciais e administrativas (peça 49, p. 25-26) . 
16.3	Destacou o gestor que, além de recorrer ao Judiciário, a entidade sindical (Sinduscon) provocou a manifestação de diversos órgãos de controle nas diversas esferas da Administração, quais sejam: o Departamento de Crimes contra a Ordem Tributária e Administração Pública (Deotap) , a CGU, o Ministério Público do Estado, o Tribunal de Contas do Estado, órgãos que, após análise do processo e apresentação das justificativas, determinaram o arquivamento dos procedimentos investigatórios, ante a legalidade dos atos administrativos praticados pelo gestor (peça 49, p. 29) . 
16.4	Ao fim desse tema, reiterou o responsável que os atos praticados foram transparentes e legais, afastando-se a hipótese de incidência do art. 28 do Decreto-lei 4.657/1942  (Lei de Introdução às Normas do Direito Brasileiro) , qual seja a de ocorrência de erro grosseiro, capaz de ensejar a responsabilização pessoal do agente público (peça 49, p. 33) . 
17	Ao finalizar as suas razões de justificativa, requereu o acolhimento da preliminar suscitada, relativa ao arquivamento do processo. Não sendo esse o entendimento desta Corte de Contas, solicitou que sejam acolhidas as razões de justificativa apresentadas para rejeitar a representação que ora se repele (peça 49, p. 33-34) . 
Análise técnica
18	Primeiramente, cabe destacar que o gestor anexou aos autos diversos documentos e informações, mencionados nas suas razões de justificativa (peça 49, p. 36-199, e peça 50) , que foram analisados nesta representação. 
19	Examina-se, nestes autos, a conduta do gestor por ter deixado de adotar providências para assegurar o tratamento igualitário a todas as empresas que detinham capacitação para executar o objeto da Dispensa de Licitação 930/2017, fato que gerou direcionamento na contratação e descumprimento dos princípios da isonomia e da impessoalidade, uma vez que a Sejuc/SE solicitou propostas apenas às cinco primeiras empresas das quinze listadas pela Cehop, prejudicando as demais participantes, que não tiveram a oportunidade de apresentar suas propostas. Ademais, no decorrer do certame, ao restarem na disputa apenas duas empresas (Construtora Celi Ltda. e Teccol Engenharia Ltda.) , cujas propostas de preços foram desclassificadas pela comissão de licitação da Cehop, a Sejuc/SE concedeu prazo apenas à Construtora Celi para a apresentação de nova proposta, beneficiando-a irregularmente, em prejuízo da outra concorrente.
20	Em sede preliminar, o responsável apontou que a matéria havia sido julgada pelo TJ/SE, via Mandado de Segurança, impetrado pelo mesmo representante dos autos, resultando na coisa julga material. 
20.1	Não assiste razão ao responsável. A decisão judicial referida pelo gestor não constitui fato impeditivo para a atuação desta Corte de Contas. No ordenamento jurídico brasileiro vigora o princípio da independência das instâncias, em razão do qual podem ocorrer condenações simultâneas nas diferentes esferas – cível, criminal e administrativa. O art. 935 do Código Civil prescreve que a ‘responsabilidade civil é independente da criminal’. Já o art. 66 do Código de Processo Penal dispõe que ‘não obstante a sentença absolutória no juízo criminal, a ação civil poderá ser proposta quando não tiver sido, categoricamente, reconhecida a inexistência material do fato’.
20.2	Interpretando os dois dispositivos conjuntamente, tem-se que a sentença penal impedirá a propositura ou a continuidade de ação nos âmbitos cível e, por extensão, administrativo, apenas se houver sentença penal absolutória negando categoricamente a existência do fato ou afirmando que não foi o réu quem cometeu o delito. Esse entendimento é pacífico no Supremo Tribunal Federal – STF, conforme prevê o Mandado de Segurança 23.635-DF, em que o STF decidiu que a sentença proferida em processo penal é incapaz de gerar direito líquido e certo de impedir o TCU de proceder à tomada de contas, mas poderá servir de prova em processos administrativos se concluir pela não ocorrência material do fato ou pela negativa de autoria.
20.3	Assim, o princípio da independência das instâncias possibilita que o TCU decida de forma autônoma sobre as questões que lhes são afetas, sem a necessária vinculação às eventuais manifestações judiciais proferidas sobre o mesmo assunto. (grifos no original) 
20.4	No caso em exame, o TCU não teria competência para atuar apenas se já tivesse havido a coisa julgada administrativa, considerados os prazos regimentais de interposição de recursos. 
20.5	Ainda no tocante a esse ponto, o representante mencionou o Acórdão 2441/2016-TCU-Plenário e o Mandado de Segurança 33.350 STF, decisões que, para ele, o TCU teria modificado sua decisão ante decisão judicial. No primeiro caso, invocado pelo representante, cabe dizer que o referido acórdão não tratou de modificação de decisão do TCU em decorrência de decisão judicial. Em verdade, este Tribunal rejeitou a proposta da unidade técnica para revisão do Acórdão 11640/2011-TCU-Segunda Câmara, que considerou ilegal o ato de aposentadoria de servidor público. Ademais, o Acórdão 2441/2016-TCU-Plenário determinou que fosse excluído, do sistema Sisac, o ato de concessão de aposentadoria do servidor, cadastrado em duplicidade; e que fosse juntado aos autos do TC Processo 024.394/2006-8, para fins de monitoramento, cópias das peças que contêm informações acerca da sentença judicial proferida nos autos da Ação Ordinária 2011.51.01.008249-5, originária da 2ª Vara Federal do Rio de Janeiro (TRF2 2011.51.01.008249-5) 
20.6	Assim, no exemplo apresentado, restou claro que o gestor se equivocou ao afirmar que a decisão judicial redundou na revisão de decisão deste Tribunal. 
20.7 	Na outra decisão suscitada pelo gestor (Mandado de Segurança 33350 STF, da relatoria do Ministro Luiz Fux) , a Corte Suprema teria dado entendimento de que a coisa julgada vedaria a competência do Tribunal de Contas da União como órgão de revisão das decisões judiciais transitadas em julgado. 
20.8	Ocorre que no caso desse mandado de segurança, trata-se de ato sujeito a registro, ato complexo que somente se aperfeiçoa com a atuação desta Corte de Contas. Todavia, o seu conteúdo material de controle é de natureza administrativa, conforme art. 71, inciso III, da CF. E nessa seara não se confunde com o fato em exame nesta representação, que envolve a função jurisdicional desta Corte de Contas, que é a de julgar contas e condutas dos jurisdicionados, consignada no art. 71, inciso II, da CF. 
20.10	 Assim, a decisão do mandado de segurança citado pelo gestor não pode ser usada em confronto com o conteúdo desta representação. 
21	Na sequência da justificativa, o gestor ponderou sobre a situação de grave e iminente risco à segurança pública, o que teria autorizado a dispensa do procedimento licitatório. Relembrou o responsável que a dispensa não foi alvo de questionamento pelo representante, mas fez questão de tecer considerações para comprovar a necessidade de celeridade do processo de dispensa, o que teria sido crucial na decisão de apenas chamar cinco das quinze empresas indicadas pela Cehop. 
21.1	Nessa mesma linha da argumentação, o gestor disse que a lista de quinze empresas elaborada pela Cehop era apenas exemplificativa, e que a seleção de cinco empresas seria mais que suficiente para a dispensa. Mencionou, ainda, o Acórdão 1945/2006-TCU-Plenário, da relatoria do Ministro Substituto Marcos Bemquerer Costa, que fala da necessidade de ser anexado ao procedimento licitatório uma pesquisa de preços realizada junto a, pelo menos, três fornecedores. 
21.2	Tais argumentos, todavia, não socorrem ao responsável. Quanto à escolha das cinco primeiras empresas da lista, em virtude da necessidade de celeridade do processo de dispensa, esse ponto já foi enfrentado antes. Na instrução anterior, em resposta à diligência, não restou justificado o prejuízo ao certame se houvesse a expedição de comunicações para todas as empresas e análise das propostas daquelas interessadas em participar. Ademais, não houve critério nem subjetivo nem objetivo para (...) se escolher as primeiras cinco empresas da lista, fato que fere os princípios da isonomia e da impessoalidade. 
21.3	Como saber se as outras empresas que não tiveram a oportunidade de participar teriam propostas mais vantajosas para a Administração, o que afronta o princípio da competitividade. Mesmo sendo o caso de dotar o processo de celeridade, não se pode atropelar os princípios licitatórios nem realizar contratação desvantajosa para a Administração. Como já se sabia antecipadamente da urgência na contratação, então seria o caso de prever no edital regras objetivas para classificar apenas cinco empresas, que tivessem, por exemplo, maior capacidade técnica e financeira para executar a obra. 
21.4	Observou o auditor instrutor na instrução anterior que, como o edital não previu nenhum critério objetivo de seleção das empresas, poder-se-ia então fazer um sorteio, como último recurso à mão para que se pudesse promover o tratamento isonômico dos participantes. Não se referiu ao auditor, está claro, a nenhuma espécie de seleção prevista em lei, mas a um recurso excepcional que poderia ser usado à época. 
21.5	Como lembrado na instrução anterior, segundo ensinamento do doutrinador Marçal Justen Filho, a contratação direta não se afasta dos princípios que regem a Administração, permanecendo o dever de realizar a melhor contratação possível, inclusive dando tratamento igualitário a todos os possíveis contratantes. 
21.6	Dar tratamento igualitário a todos os participantes não significaria, na situação em exame, ter que solicitar as propostas de todas as possíveis empresas aptas ao objeto, até porque poderiam ser bem mais que quinze empresas, mas criar regras claras e objetivas para a escolha de um número mínimo que garantisse a competitividade do certame. 
21.7	No segundo ponto dessa justificativa, o gestor afirmou que o procedimento de selecionar cinco empresas foi além do que seria necessário para uma dispensa, pois encaminhou convites para mais de três empresas, em conformidade com o entendimento emanado no Acórdão 1945/2006-TCU-Plenário, da relatoria do Ministro Substituto Marcos Bemquerer Costa. 
21.8	Nesse ponto, em específico, vê-se que houve um equívoco por parte do responsável quanto aos conceitos de pesquisa de preços, convite e possíveis licitantes. A pesquisa de preços é procedimento prévio para elaborar o preço referencial para que seja confrontado com os preços das propostas apresentadas na fase licitatória. No caso do processo em exame é o que se chamou de preço referencial. Esse preço referencial (orçamento/estimativa) é que precisa ser feito por, no mínimo, três fornecedores, e não se confunde com propostas de empresas interessadas em participar da licitação. Não há um limite legal para a participação de empresas em uma dispensa de licitação. Cada caso deve ser examinado individualmente. 
21.9	O fato é que, quanto mais participantes, melhor para a competição e para a escolha da proposta mais vantajosa para a Administração, mas é evidente que, em certas situações, torna-se prudente restringir o universo de participantes, aplicando-se critérios justos e objetivos, de forma que a todos seja dado tratamento igualitário na competição, o que não ocorreu na dispensa que ora se analisa. 
21.10	Por último, o convite é uma modalidade de licitação e não se confunde com a dispensa, que é uma contratação direta. No convite, de fato, a Administração convida três ou mais fornecedores para que enviem propostas de preços, para que a Administração possa escolher a melhor proposta. 
21.11	Em qualquer processo licitatório, inclusive as dispensas, é obrigatória a realização de pesquisa de preços previamente à fase externa da licitação, de modo que se possa fazer um comparativo entre os preços estimados nas pesquisas e as propostas dos fornecedores. 
21.12	Dessa forma, vê-se que não houve tratamento isonômico para os possíveis interessados na dispensa de licitação, uma vez que a Administração escolheu cinco empresas entre quinze possíveis sem justificar os critérios utilizados para a seleção. 
21.13	Ademais, essa atitude tem o potencial de resultar em contratação menos vantajosa para a Administração, uma vez que não permitiu conhecer a proposta dos outros participantes. O argumento de que convidou mais empresas do que o necessário não procede, porque não se estava diante de um convite, mas de uma dispensa de licitação, que não autoriza a restrição de participantes. 
22	No último ponto das razões de justificativa, o responsável discordou de que tenha havido erro grosseiro no tocante a não participação das quinze empresas no procedimento licitatório. Para rebater essa tese, ele disse que: 
	a) fez convocação objetiva das primeiras cinco empresas, em consonância com entendimento desta Corte de Contas; 
	b) solicitou a realização de pesquisa de preços com três fornecedores; 
	c) assegurou tratamento igualitário aos participantes do certame, mediante inúmeros expedientes; 
	d) os atos foram executados com estrita vinculação às orientações dos órgãos consultivos do Estado e em consonância com o precedente jurisprudencial emanado por esta Corte de Contas; 
	e) o representante além de recorrer ao Judiciário, provocou a manifestação de diversos órgãos de controle nas diversas esferas da Administração, os quais determinaram o arquivamento dos procedimentos investigatórios, ante a legalidade dos atos administrativos praticados pelo gestor. 
22.1	Mais uma vez os argumentos apresentados não prosperam. Esse ponto foi levantado, inclusive, na instrução anterior, quando o auditor instrutor considerou que o gestor teria errado de forma grosseira ao não convocar todas as empresas listadas pela Cehop, abstendo-se de oferecer tratamento diferenciado aos concorrentes.
22.2	Esse erro foi grosseiro na medida que os cuidados que devem ter o gestor para realizar uma dispensa de licitação são bastante conhecidos, e a restrição ao caráter competitivo da licitação é algo grave, que tem o potencial de contratação desvantajosa. Ademais, esse erro foi ainda agravado pelo fato de que, durante o certame, após remanescerem duas empresas, apenas a Construtora Celi fora notificada pela Sejuc/SE sobre a necessidade de ajustes na proposta, sendo-lhe concedido prazo para a apresentação de nova proposta, em flagrante direcionamento do processo de contratação, haja vista o tratamento diferenciado a essa empresa em detrimento da outra concorrente. 
22.3	Por isso, observa-se que o gestor atuou com erro grosseiro, suficiente para ensejar a responsabilização pessoal do agente público.”
8.	À vista das análises feitas, o AUFC apresenta a seguinte proposta de encaminhamento (peça 52, p. 13) :
	8.1. conhecer da Representação, para, no mérito, considerá-la procedente;
	8.2. aplicar ao Sr. Cristiano Barreto Guimarães a multa prevista no art. 58, inciso II, da Lei 8.443/1992;
	8.3. autorizar, desde logo, com amparo no art. 28, inciso II, da Lei 8.443/1992, a cobrança judicial da dívida, caso não atendida a notificação;
	8.4 autorizar, nos termos do art. 26 da Lei 8.443/1992, o parcelamento da dívida em até 36 parcelas mensais e sucessivas, atualizadas monetariamente até a data do pagamento, esclarecendo ao responsável que a falta de pagamento de qualquer parcela importará no vencimento antecipado do saldo devedor (art. 217, § 2º, do Regimento Interno do TCU) , sem prejuízo das demais medidas legais.
9.	O escalão dirigente da SecexDefesa, no entanto, sugeriu que a presente Representação fosse conhecida, mas considerada improcedente, com base nos seguintes argumentos (peça 53-54) : 
“3.	A obra em questão foi financiada com recursos estaduais e federais, estes oriundos de transferências obrigatórias do Fundo Penitenciário Federal, nos termos da Lei Complementar 79/1994.
4.	A contratação direta fundamentou-se no art. 24, inciso XXXV, da Lei 8.666/1993, que estabelece que é dispensável a licitação para a construção, a ampliação, a reforma e o aprimoramento de estabelecimentos penais, desde que configurada situação de grave e iminente risco à segurança pública.
5.	Tratando-se de contratação direta, o art. 26, parágrafo único, da mesma lei preceitua que deve constar do processo, entre outros elementos, a justificativa do preço e a razão da escolha do fornecedor ou executante.
6.	Acerca do tema, o Acórdão 955/2011-TCU-Plenário, de relatoria do Ministro Raimundo Carreiro, emitiu o seguinte alerta à Eletrobras:
	‘9.3. alertar a Eletrobras – Distribuição Piauí de que, quando da realização de dispensa de licitação nos termos do art. 24, inciso IV, da Lei nº 8666/1993 [situação de emergência ou calamidade pública], é indispensável a consulta ao maior número possível de fornecedores ou executantes para o integral atendimento dos incisos II e III do parágrafo único do art. 26 da Lei 8.666/93, a fim de que efetivamente possa ser selecionada a proposta mais vantajosa para a Administração;’ (grifos acrescidos) 
7.	Ante as aludidas fontes de direito, sob o ponto de vista legal, a justificativa de preço foi observada a partir da elaboração de planilha de preço referencial e da apresentação de propostas por parte de cinco empresas.
8.	A jurisprudência desta Corte de Contas também foi cumprida, pois o número de fornecedores que deve ser consultado (“o maior número possível”) tem natureza subjetiva, uma vez que não há dispositivo legal, normativo ou jurisprudencial que expressamente o defina.
9.	Entender que as quinze empresas deveriam ser consultadas induziria ao raciocínio de que se a lista contemplasse cem ou mil fornecedores, os cem ou mil necessariamente precisariam ser perguntados, o que certamente inviabilizaria a celeridade desejada em contratações dessa natureza (emergencial) . 
10.	Todavia, de fato, conforme registra a instrução anterior, a plena isonomia do processo requereria o estabelecimento de critérios objetivos para a escolha das cinco empresas entre as quinze arroladas.
11.	Entretanto, diversamente desse procedimento, as cinco construtoras foram escolhidas obedecendo à ordem em que foram colocadas na lista denominada ‘Relação de empresas com capacidade técnica e econômico-financeira cadastradas na Cehop’, peça 49, p. 179.
12.	Contudo, não há elementos nos autos capazes de evidenciar, sem risco de incorrer em erro, qualquer tipo de direcionamento ou preferência. Sob a ótica do controle, escolher as cinco primeiras ou selecionar cinco aleatoriamente levaria à mesma incerteza quanto à observância do princípio da impessoalidade.
13.	No que diz respeito ao episódio de, ao restarem na disputa apenas duas empresas (Construtora Celi Ltda. e Teccol Engenharia Ltda.) , conceder-se prazo apenas à primeira para ajustar a sua proposta, em suposto prejuízo da outra concorrente, apresento, em linhas gerais, a sequência dos acontecimentos para concluir que, também neste caso, não se pode, somente a partir de suposições, e não de fatos comprovados, concluir que houve parcialidade no procedimento de escolha da Construtora Celi Ltda.. Com efeito, em situações dessa natureza, vigora o princípio jurídico da presunção da inocência, que diz que, em caso de dúvida (por exemplo, insuficiência de provas) , se favorecerá o réu (no caso, o responsável) :
i) as propostas originalmente enviadas pelas cinco empresas tinham preços superiores ao preço de referência (R$ 36.359.708,32) ;
ii) as cinco empresas foram notificadas para que apresentassem novas propostas;
iii) duas delas manifestaram impossibilidade de redução de valores e outra não se pronunciou; as empresas Teccol Engenharia Ltda. e Construtora Celi Ltda. apresentaram novo lance;
iv) todavia, ambas as empresas  novamente ofertaram preços incompatíveis com a planilha de referência, sendo o valor da Construtora Celi Ltda. (R$ 36.936.153,45) inferior ao da Teccol (R$ 41.342.021,98) ;
v) os problemas verificados nessa última rodada foram os seguintes, peça 50, p. 16:
empresa Celi: 
Preço total acima do preço de referência. A diferença reside no preço proposto para a administração local, que foi 34,12% acima do preço do órgão, embora represente 6,19% do preço da obra, percentual abaixo do quartil médio – Acórdão 2622/2013-TCU-Plenário. Além disso, a proponente cotou o item 13.10.005, que estava zerado no orçamento do órgão.
empresa Teccol:
Todos preços unitários acima. Diferentemente da proposta anterior, vários quantitativos foram diferentes do apresentado pelo órgão. Nas planilhas dos encargos sociais horista e mensalista, retirou o Seconci, mas não recalculou as incidências. O percentual da administração local ficou em 7,20º/, acima do quartil médio do Acórdão 2622/2013-TCU-Plenário. Mobilização/desmobilização acima do preço do órgão.
vi) na sequência, a Companhia Estadual de Habitação e Obras Públicas (Cehop) endereçou expediente ao Sr. Cristiano Barreto Guimarães, peça 50, p. 24, no qual sugeriu que, por se tratar de processo emergencial,  ficaria facultado à Sejuc consultar a Procuradoria-Geral do Estado (PGE) sobre a possibilidade de contratação da empresa Celi com valor superior ao referência, uma vez que o preço do item ‘administração local’, embora  superior ao preço base em R$ 581.319,30, estaria dentro do parâmetro aceitável pelo Tribunal de Contas da União;
vii) não obstante a citada orientação, o Sr. Cristiano Barreto Guimarães determinou a notificação da empresa para que se manifestasse sobre o interesse de contratar pelo preço contido na planilha referência e mediante correção de algumas das inconsistências então apontadas no relatório elaborado pela comissão de licitação, p. 50, p. 26-28;
viii) instada a reduzir o valor proposto e a adequar-se à planilha orçamentária, a empresa Celi apresentou nova proposta com preços unitários inferiores aos da planilha referência, passando a R$ 36.275.568,51, valor efetivamente contratado.
14.	Ante o exposto, considerando as consultas de preço formuladas junto a cinco empresas; considerando a expressividade da diferença de preço entre as propostas das duas construtoras remanescentes, da ordem de R$ 4.405.868,53; considerando o derradeiro ajuste de preços efetuado pela empresa Celi, chegando ao valor negociado de R$ 36.275.568,51, cifra inferior ao preço de referência; considerando ausentes, por fim, evidências do suposto direcionamento no processo de escolha da empresa contratada, proponho:
14.1	conhecer da presente representação, satisfeitos os requisitos de admissibilidade previstos nos arts. 235 e 237, inciso VII, do Regimento Interno do Tribunal de Contas da União, c/c o art. 113, §1º, da Lei 8.666/1993, para, no mérito, considerá-la improcedente; e
14.2    encerrar os autos.”
	É o Relatório.

Vinicius Thiago Soares de Oliveira, OAB/SE 3.385; Eduardo José Cabral de Melo Filho, OAB/SE 4.180; Vinícius Thiago Soares de Oliveira, OAB/SE 3.385.

Não atuou.

REPRESENTAÇÃO. CONSTRUÇÃO DE ESTABELECIMENTO PENAL. DISPENSA DE LICITAÇÃO. INDÍCIOS DE DIRECIONAMENTO DA CONTRATAÇÃO. DEMONSTRAÇÃO DA RAZÃO DA ESCOLHA DO EXECUTANTE. OBJETIVIDADE NA SELEÇÃO. IMPROCEDÊNCIA. ARQUIVAMENTO.

REPRESENTAÇÃO (REPR)

Secretaria do TCU no Estado de Sergipe - Sec/SE e Secretaria de Controle Externo da Defesa Nacional e da Segurança Pública - SecexDefesa.

Submeto à apreciação deste Colegiado Representação formulada pelo Sindicato da Indústria da Construção Civil do Estado de Sergipe – Sinduscon/SE, com pedido de medida cautelar, acerca de possíveis irregularidades no processo de Dispensa de Licitação 930/2017, conduzido pela Secretaria de Estado da Justiça e de Defesa ao Consumidor do Estado de Sergipe – Sejuc/SE, com vistas à contratação de empresa para a construção de estabelecimento penal destinado à custódia de presos do regime semiaberto no município de Areia Branca/SE.
2.	Em síntese, o representante alega a existência de indícios de direcionamento à contratação e de possível dano causado ao erário. Em suas explicações, argumenta que:
a) não foi assegurado tratamento igualitário a todas as empresas aptas a executar o objeto da Dispensa de Licitação 930/2017, visto que:
a.1) a Sejuc/SE solicitou propostas apenas a quatro empresas das quinze listadas pela Companhia Estadual de Habitação e Obras Públicas – Cehop, que detinha a atribuição de relacionar as empresas com capacitação necessária à execução do objeto, consoante Termo de Cooperação Técnica 003/2017;
a.2) após a desclassificação das quatro convocadas, apenas a duas delas foi oportunizada a entrega de nova proposta escoimada dos vícios constatados; 
a.3) ao apresentarem orçamento ainda com falhas e com preços superiores aos do Referencial da Administração, apenas à Construtora Celi Ltda. foi concedido prazo para a promoção de ajustes e redução do valor proposto;
b) faltou realizar pesquisa de mercado com pelo menos três propostas válidas para a definição do valor do contrato.
3.	De início, convém mencionar que não foi concedida a cautelar requerida haja vista que, apesar de presente o fumus boni iuris, os prejuízos decorrentes da concessão da medida seriam superiores aos seus possíveis benefícios.
4.	Nesse contexto, lembro que a construção de estabelecimento penal para custódia de presos do regime semiaberto teve por objetivo reduzir os índices de violência no Estado de Sergipe, os quais haviam crescido significativamente nos anos anteriores, após o encerramento das atividades do regime semiaberto, fazendo-se a transferência dos detentos, por salto, do regime fechado para o regime aberto. Como reforço dessa afirmativa, trago dado divulgado no Anuário Brasileiro de Segurança Pública de 2017, que registrou, em 2016, Sergipe como o estado da federação com maior índice por mortes violentas no Brasil (64 por 100 mil habitantes, peça 6, p. 6) .
5.	O valor do empreendimento foi previsto em R$ 36.359.708,32, e foi contratado por R$ 36.275.568,51. Dessa forma, houve um desconto em relação ao Orçamento Referencial da Administração de 0,23%.
6.	Apesar da alegação do Sinduscon/SE de que não houve pesquisa de mercado com pelo menos três propostas válidas para a definição do valor do contrato, importante consignar que, em obras públicas, as regras e os critérios para elaboração de orçamentos de referência devem se basear especialmente nos sistemas referenciais oficiais de custo  (Sinapi e Sicro) , estabelecidos no Decreto 7.983/2013, bem como nas Leis 12.462/2011 e 13.303/2016. 
7.	Ademais, além da elaboração de planilha de preço referencial (R$ 36.359.708,32) , houve a apresentação de propostas por parte de quatro das cinco empresas convocadas: Teccol Engenharia Ltda. (R$ 42.342.257,28) . Tavares Mendonça Construções Ltda. (R$ 42.731.845,20) , Construtora Celi Ltda. (R$ 39.780.758,14) e AMT Projetos e Serviços Ltda. (R$ 39.145.244,58) .
8.	No presente caso, não há qualquer indício de que o valor contratado estivesse além dos praticados no mercado.
9.	Quanto aos indícios de direcionamento suscitados pelo Sinduscon/SE, foram realizadas diligências junto à Cehop e à Sejuc/SE, cuja análise das respostas pela Secretaria do TCU no Estado de Sergipe – Sec/SE culminou na realização, por delegação de competência por mim conferida, de audiência do Sr. Cristiano Barreto Guimarães, ex-Secretário de Estado da Justiça e de Defesa ao Consumidor, por deixar de adotar providências para assegurar o tratamento igualitário a todas as empresas que detinham capacitação necessária para executar o objeto da Dispensa de Licitação 930/2017, caracterizando direcionamento na contratação.
10.	Em síntese, o ex-Secretário apresentou os seguintes argumentos: i) houve coisa julgada material na esfera judicial, por meio do Mandado de Segurança 201800101752; ii) o atendimento aos princípios da isonomia, impessoalidade e competitividade foram atendidos pela convocação de cinco empresas, e não apenas três; iii) a dispensa de licitação foi decidida após audiência realizada em 25/1/2017, em que foi requerida a adoção de medidas enérgicas e emergenciais em relação ao aumento da violência no estado, não havendo tempo suficiente para a realização de procedimentos licitatórios; v) a lista elaborada pela Cehop era apenas exemplificativa; e vi) houve inúmeros expedientes que garantiram tratamento igualitário às participantes do certame.
11.	No que concerne aos procedimentos de seleção das empresas, explicou que foram convidadas cinco empresas a participar do processo de dispensa de licitação, seguindo a ordem da lista apresentada pela Cehop. Dessas, quatro ofereceram proposta de preços, contudo verificaram-se inconsistências. Assim, todas as cinco empresas foram notificadas a apresentar novas propostas, mas apenas duas o fizeram. Como seus orçamentos ainda estavam em desalinhamento com a planilha referencial, e considerando tratar-se de procedimento emergencial, a empresa que apresentou o melhor preço foi convidada a fazer correções e a reduzir o valor alvitrado. Adotadas as providências exigidas, a Construtora Celi Ltda. foi contratada.
12.	As análises das razões de justificativa oferecidas pelo ex-Secretário foram avaliadas pela Secretaria de Controle Externo da Defesa Nacional e da Segurança Pública – SecexDefesa, atual unidade responsável por agir neste processo. Enquanto o auditor instrutor sugeriu conhecer da presente representação, para, no mérito, considerá-la procedente, com aplicação de multa ao ex-gestor, a diretora, com o endosso do titular da SecexDefesa, considerou que a presente representação deveria ser conhecida, mas considerada improcedente, devendo-se encerrar os autos.
13.	 A análise aqui empreendida centra-se no direcionamento da contratação ante aos procedimentos adotados no processo de dispensa de licitação para a construção de estabelecimento penal.
14.	A norma específica de regência é a Lei 8.666/1993, que regulamenta o art. 37, inciso XXI, da Constituição Federal, institui normas para licitações e contratos da Administração Pública e dá outras providências. A contratação direta fundamentou-se no art. 24, inciso XXXV, dessa lei, que permite a dispensa de licitação para a construção, a ampliação, a reforma e o aprimoramento de estabelecimentos penais, desde que configurada situação de grave e iminente risco à segurança pública.
15.	No art. 26 da lei de licitações, são estabelecidas as regras para as dispensas de licitação, entre elas aquelas decorrentes do procedimento em tela, in verbis:
“Art. 26. As dispensas previstas nos §§ 2o e 4o do art. 17 e no inciso III e seguintes do art. 24, as situações de inexigibilidade referidas no art. 25, necessariamente justificadas, e o retardamento previsto no final do parágrafo único do art. 8o desta Lei deverão ser comunicados, dentro de 3 (três) dias, à autoridade superior, para ratificação e publicação na imprensa oficial, no prazo de 5 (cinco) dias, como condição para a eficácia dos atos. (Redação dada pela Lei 11.107/2005) 
Parágrafo único.  O processo de dispensa, de inexigibilidade ou de retardamento, previsto neste artigo, será instruído, no que couber, com os seguintes elementos:
I -  caracterização da situação emergencial, calamitosa ou de grave e iminente risco à segurança pública que justifique a dispensa, quando for o caso;  (Redação dada pela Lei 13.500/2017) 
II - razão da escolha do fornecedor ou executante;
III - justificativa do preço.
IV - documento de aprovação dos projetos de pesquisa aos quais os bens serão alocados.” 
16.	Como se vê, a legislação, no caso de dispensa de licitação, não impõe regras objetivas quanto à quantidade e à forma de seleção do contratado, mas determina que essa escolha seja justificada. 
17.	No caso da contratação ora em exame, a escolha da vencedora seguiu procedimento próprio, mas com questionamentos por parte do Representante a respeito da convocação de apenas cinco empresas de uma listagem de quinze e de favorecimento, ao final, da Construtora Celi Ltda..
18.	Caracterizada a situação emergencial, havendo urgência na adoção de providências, entendo que houve um número aceitável de empresas convidadas a apresentar suas propostas, ainda que constassem outros nomes da lista elaborada pela Cehop. 
19.	Não seria imperioso que todas as empresas aptas da região a executar o objeto fossem notificadas do procedimento de dispensa, caso estivessem relacionadas na lista elaborada pela Cehop. Como mencionado pela diretora da SecexDefesa:
“Entender que as quinze empresas deveriam ser consultadas induziria ao raciocínio de que, se a lista contemplasse cem ou mil fornecedores, os cem ou mil necessariamente precisariam ser perguntados, o que certamente inviabilizaria a celeridade desejada em contratações dessa natureza (emergencial) .”
20.	Também não tenho a percepção de que a escolha das cinco primeiras empresas constantes da lista elaborada pela Cehop ocorreu de forma pessoal, especialmente porque a listagem foi elaborada, sem ordem específica, por órgão distinto. 
21.	Quanto às fases seguintes, a concessão de prazo para apresentação de nova proposta foi dada de forma isonômica às cinco selecionadas a participarem do processo de dispensa de licitação. Duas empresas manifestaram impossibilidade de redução de valores e outra não se pronunciou. Apenas a Teccol Engenharia Ltda. e a Construtora Celi Ltda. ofereceram novo lance, respectivamente, no montante de R$ 41.342.021,98 e R$ 36.936.153,45.
22.	Além do preço global encontrar-se acima do orçamento referencial (R$ 36.359.708,32) , foram identificadas as seguintes falhas:
	a) Teccol Engenharia Ltda.: quantitativos diferentes do apresentado pelo órgão; todos os preços unitários dos serviços acima dos constantes do orçamento referencial; administração local e mobilização/desmobilização acima do preço indicado pelo órgão;
	b) Construtora Celi Ltda.: preço proposto para a administração local superior ao do orçamento referencial.
23.	Por se tratar de processo emergencial, a Cehop, por meio do expediente constante da peça 50, p. 24, sugeriu à Sejuc/SE que consultasse a Procuradoria-Geral do Estado sobre a possibilidade de contratação da Construtora Celi Ltda. em valor superior ao referencial, visto que a inconsistência consistia no preço do item administração local, que, embora superior ao orçado pela Cehop, seria aceitável consoante o Acórdão 2622/2013-TCU-Plenário (minha relatoria) .
24.	De forma diversa, mas considerando as informações acima, a Sejuc/SE convidou a mencionada empresa a reduzir o valor proposto e a adequar o seu orçamento à planilha referencial, mediante a correção de algumas das inconsistências apontadas no relatório elaborado pela comissão de licitação (peça 50,  p. 26-28) .
25.	Diante dos procedimentos adotados para a contratação da Construtora Celi Ltda., especialmente considerando que, na última proposta apresentada por ela e pela Teccol Engenharia Ltda., a diferença entre os lances das duas construtoras remanescentes foi significativa, de R$ 4.405.868,53, representando 12% do valor referencial, acolho as propostas uniformes do escalão dirigente da SecexDefesa, no sentido de conhecer da presente representação, para, no mérito, considerá-la improcedente.

		Pelo exposto, voto por que seja adotado o Acórdão que ora submeto a este Colegiado.
			T.C.U., Sala das Sessões, em 11 de setembro de 2019. 
MARCOS BEMQUERER COSTA
Relator